【裁判字號】    97,訴,970
【裁判日期】    980515
【裁判案由】    家暴重傷害
【裁判全文】
臺灣桃園地方法院刑事判決               97年度訴字第970號
公  訴  人  臺灣桃園地方法院檢察署檢察官
被      告  丁○○
                    （
指定辯護人  本院公設辯護人乙○○
上列被告因傷害案件，經檢察官提起公訴（97年度偵字第17462
號），本院判決如下：
    主  文
丁○○傷害人之身體，處有期徒刑壹年。扣案鹽酸空瓶貳個、裝
鹽酸之紙碗壹個均沒收。
    事  實
一、丁○○與甲○○為夫妻，2 人屬於家庭暴力防治法第3 條第
    1 款之家庭成員，平時即相處不睦，丁○○前曾多次毆打甲○○，甲○○曾於民國97年7 月13日至桃園縣政府警察局八
    德分局大安派出所報案並聲請保護令。嗣於97年8 月8 日上
    午7 時30分許，丁○○在甲○○與女兒丙○○自桃園縣八德
    市○○街433 巷20之3 號4 樓住處出門上班時，質問甲○○
    是否有男朋友，甲○○不予回應，丁○○竟因而心生重傷害
    之犯意，以紙碗盛裝含鹽酸成分之浴廁清潔劑（其濃度尚未
    達足以造成眼睛失明，或皮膚永久性損傷之程度），從該住
    處4 樓至5 樓樓梯間潑灑在4 樓往下1 、2 階臺階之甲○○
    的臉部，致甲○○眼睛刺痛，並閃躲往下走1 、2 階臺階，
    丁○○旋於4 樓至5 樓樓梯間向下走幾臺階後，再持上開紙
    碗盛裝之浴廁清潔劑潑向甲○○之臉部及身體，致甲○○頭
    髮、衣服均沾染大量鹽酸。丁○○潑灑後旋即離開現場，甲○○則至1 樓沖洗潑至身上之鹽酸並送醫就眼睛檢查、治療
    ，惟仍造成雙眼化學性損傷之傷害。嗣甲○○報警，警方於
    同日下午3 時許至上開住處，並在上開住處4 、5 樓樓梯間
    扣得鹽酸空瓶2 個及紙碗1 個（另查扣與本案無關之老鼠藥
    空瓶1 個），又於同日下午5 時20分許持臺灣桃園地方法院
    檢察署檢察官核發之拘票，至上開住處拘提丁○○到案，而
    悉上情。
二、案經甲○○訴由桃園縣政府警察局八德分局報告臺灣桃園地
    方法院檢察署檢察官偵查起訴。
    理  由
壹、證據能力部分：
一、證人甲○○、丙○○警詢筆錄之證據能力：按刑事訴訟法第
    159 條第1 項規定：「被告以外之人於審判外之言詞或書面
    陳述，除法律有規定者外，不得作為證據」；其立法本旨係
    以證人於審判外之言詞或書面陳述，屬於傳聞證據，此項證
    據，當事人無從直接對於原供述者加以詰問，以擔保其真實
    性，法院亦無從直接接觸證人而審酌其證言之憑信性，違背
    直接審理及言詞審理之原則，除具有必要性及信用性情況之
    除外者外，原則上不認其有容許性，自不具證據能力；至所
    謂具有必要性及信用性情況者，例如刑事訴訟法第159 條之
    1 、之2 、之3 、之4 、之5 情形，仍例外認其有證據能力
    。倘法院已經依據當事人聲請傳喚證人到庭接受檢辯雙方之
    交互詰問，則法院既已透過直接、言詞審理方式檢驗過該證
    人之前之證詞，當事人之反對詰問權亦已受到保障得以完全
    行使之情況下，該等審判外證據除有其他法定事由（例如：
    非基於國家公權力正當行使所取得或私人非法取得等，而有
    害公共利益，即以一般證據排除法則為判斷），應認該審判
    外供述已得透過審判程式之詰問檢驗，而取得作為證據之資
    格，亦即其審判外供述與審判中供述相符部分，顯然已經構
    成具備可信之特別情狀，當然有證據資格（實務上之作用常
    為引用該等陳述與審判中陳述相符，強化該證人供述之可信
    度），其不符部分，作為檢視審判中所為供述可信與否之彈
    劾證據，當無不許之理，甚者，其不符部分倘係於司法警察
    、檢察事務官調查中之供述，作為認定被告犯罪與否之證據
    ，亦僅需依照刑事訴訟法第159 條之2 規定，斟酌其審判外
    供述作成外部環境、製作過程、內容、功能等情況認為之前
    供述較為可信，即可取得證據資格，而作為認定事實之證據
    資格（參照最高法院94年度台上字第2507號、95年台上字第
    2515號判決意旨參照）。經查，證人甲○○、丙○○業經本
    院傳喚到庭而經檢辯雙方之交互詰問，而其於警詢中之證述
    ，又與本院審理中之證述大致相符（詳如後述），依上開意
    旨，其等於警詢中之證述，顯然已構成具有可信之特別情狀
    ，而均具有證據能力。
二、本案所引用之其餘供述及非供述證據，經本院依法踐行調查
    證據程式，檢察官、被告均不爭執各該證據之證據能力，且
    亦查無依法應排除其證據能力之情形，是後述所引用證據之
    證據能力均無疑義，先予敘明。
貳、實體部分：
一、訊據被告丁○○矢口否認有何重傷害之犯行，辯稱：伊拿著
    鹽酸去問告訴人甲○○是否有男朋友，告訴人都不說，伊才
    生氣拿鹽酸潑灑告訴人，不知道鹽酸這麼厲害，否則就不會
    這麼做云云；指定辯護人即本院公設辯護人乙○○、林銘宏
    為被告辯護稱：被告所潑灑的浴廁清潔劑雖有鹽酸成分，但
    已經過廠商稀釋，瓶身標示不傷肺部，沒有毒煙，表示廠商
    已經稀釋到無害的程度，即使潑灑到告訴人眼部，亦不足產
    生重傷之結果，且案發當天，告訴人頭髮、衣服都被潑灑到
    鹽酸，但都沒有造成任何損傷，而裝鹽酸之紙碗也沒有腐蝕
    跡象，足認浴廁清潔劑對人體的殺傷力很小，不致造成人體
    重傷害之效果云云。經查：
  (一)上開事實，業據告訴人於警詢、偵查中及本院審理時證稱：
    伊與被告是夫妻，平常感情不好，之前被告常毆打伊，於97
    年8 月8 日上午7 時30分許，被告乘伊與女兒丙○○上班出
    門之際，在桃園縣八德市○○街433 巷20之3 號4 樓門口，
    突然從4 樓至5 樓樓梯間從上往下斜斜地將紙碗盛裝之鹽酸
    潑向伊臉部，伊當時覺得眼睛刺痛，後來伊從4 樓下2 、3
    階時，被告又對伊潑灑第2 次，伊當時以手遮住臉，僅潑到
    伊身體及頭髮，被告潑灑後即轉身往樓下跑走，伊之後隨即
    至1 樓以水沖洗，並到醫院檢查眼睛等語甚詳（見偵查卷第
    13-14 頁，本院卷第15、57-60 頁）；且據證人丙○○於警
    詢、偵查中及本院審理時證稱：伊是被告及告訴人之女兒，
    被告及告訴人平日感情不好，被告常毆打告訴人，家中平時
    並無使用鹽酸，於97年8 月8 日上午7 時30分許，在桃園縣
    八德市○○街433 巷20之3 號4 樓門口，伊與告訴人要出門
    時，看到被告在4 至5 樓樓梯間轉角處從上往下，用泡麵紙
    碗裝著鹽酸潑灑當時在4 樓往下1 、2 階的告訴人頭部，第
    2 次被告則是從4 至5 樓樓梯間向下走幾階，往告訴人臉部
    潑過來，鹽酸往下流滿身，告訴人頭髮、衣服都濕掉，被告
    潑完鹽酸之後就逃跑，伊則協助告訴人以水沖洗身上的鹽酸
    ，告訴人的眼睛有受傷，視力有受損，被告潑灑告訴人時，
    不像是不小心跌倒的樣子等語明確（見偵查卷第16-17 、65
    -66 頁，本院卷第47-53 頁），並有聖保祿醫院診斷證明書
    （告訴人受有雙眼化學性損傷之傷害）、現場照片、民事通
    常保護令聲請書狀（97年7 月13日具狀）、桃園縣政府警察
    局八德分局處理家庭暴力與兒少保護案件調查紀錄（通報）
    表（被告於97年7 月13日、同年8 月3 日曾有對告訴人家暴
    之情形）、本院97年度家護字第778 號民事通常保護令、前
    引企業股份有限公司就本件被告所使用之浴廁清潔劑所出具
    之主要成分說明資料在卷可按（見偵查卷第19-23 、29-35
    、24-25 、36-38 、69-70 頁，本院卷第74頁），復有鹽酸
    空瓶2 個、裝鹽酸之紙碗1 個扣案可佐。
  (二)被告雖辯稱：伊因為生氣才拿鹽酸潑灑告訴人，不知道鹽酸
    這麼厲害云云，惟查，被告於警詢及偵查中供稱：伊當時是
    拿鹽酸擦磁磚，剛好跌倒潑向告訴人云云（見偵查卷第9、5
    5 頁），又於本院準備程序時供稱：伊是在洗廁所時不小心
    踢到鹽酸云云（見本院卷第31頁），另於本院審理時供稱：
    伊是把鹽酸潑向牆壁，不小心潑到告訴人云云（見本院卷第
    114 頁），以被告前後陳述矛盾、避重就輕之情形觀之，被
    告顯有杜撰虛詞以逃避刑責之嫌，是其雖終於本院審結前坦
    認因氣憤而潑灑告訴人鹽酸，但就其辯解不知鹽酸嚴重性一
    節，仍恐屬其臨訟卸責之詞，委不足採。又查鹽酸係屬強酸
    性化學藥劑，一般多用於清潔浴廁之強污處，具有腐蝕性質
    等情，乃一般國民依其生活經驗即有之認識；又眼睛乃人體
    之脆弱、敏感之重要器官，若臉部遭鹽酸侵蝕破壞，有導致
    面容永久性傷痕或眼睛失明之極大可能性，尤其持具有腐蝕
    性之酸液朝人體潑灑致被害人面容全毀之悲劇報導，時有所
    聞，被告為智力正常具有社會經驗之成年人，自不能諉為不
    知，何況被告亦於本院羈押庭訊問時供稱：如果伊真的要拿
    鹽酸噴告訴人，她的臉早就糊掉等語（見97年度聲羈字第60
    8 號第4-5 頁），顯然其主觀上對於酸液可能會造成毀容等
    嚴重傷害之情形早有預見，竟仍持含鹽酸成分之浴廁清潔劑
    朝告訴人臉部直接潑灑，足見其顯有毀敗告訴人雙目視能或
    毀壞其容貌之重傷害故意甚明。其於本院審理時辯稱：不知
    道鹽酸這麼厲害云云，顯係事後卸責之詞，不足採信。
  (三)惟被告所持以潑灑之鹽酸，其濃度客觀上未達足以造成告訴
    人眼睛失明或顏面容貌永久毀敗之程度。論述如下：1.丁○○當日潑灑告訴人臉部、身體之鹽酸液量甚多，此據證人丙○○前開證稱告訴人頭髮、衣服都濕掉等語，及現場扣得2
    只鹽酸空瓶可得明證，然依告訴人於本院審理時證稱：當日
    伊之皮膚沒有因為丁○○潑灑鹽酸而受傷，頭髮也沒有因為
    鹽酸而受損，所穿的衣服亦未因此而有破損，僅有一點一點
    的痕跡，其到醫院時只有眼睛不舒服，伊只要求檢查眼睛等
    語（見本院卷第56、60頁）；證人丙○○於本院審理時證稱
    ：告訴人頭髮沒有毀損，眼睛外的皮膚沒有受傷等語（見本
    院卷第50頁），可知被告所使用之鹽酸在潑灑之第一時間並
    未立刻造成告訴人之皮膚、頭髮、衣物之嚴重傷害，此與實
    務上認定接觸後即刻造成皮膚、器官重度灼傷之強烈鹽酸自
    不可等同視之。2.又告訴人於偵查中及本院審理時證稱：本
    次事件之後，伊有再到醫院治療眼睛，但還是看得不是很清
    楚，之前可以看到的字體大小，例如報紙上內文大小的字，
    現在看不到，伊本來視力就不是很好，本次受傷後，視力又
    更模糊，但仍看得到等語（見偵查卷第65頁，本院卷第57-5
    8 頁），而告訴人之傷勢經法務部法醫研究所鑑定結果，認
    定：告訴人尚能有視覺，呈「未失明」狀，僅自述視力較差
    ，似未達「毀壞或嚴重減損一目或二目之視力」，此有該研
    究所98年4 月7 日法醫所（98）醫文字第0981100286號法醫
    文書審查鑑定書在卷可證（見本院卷第103-105 頁）。堪認
    本件浴廁清潔劑客觀上確未造成告訴人重傷之結果。3.當日
    被告用以盛裝含鹽酸成分浴廁清潔劑的紙碗，碗身輕薄，材
    質脆弱，用以盛裝本件浴廁清潔劑，直接接觸該清潔劑，為
    時非短，經被告使用後又未經沖洗，於此長時間浸潤於本件
    浴廁清潔劑之情形下，竟無腐蝕之跡象，此見偵查卷第20-2
    2 頁照片可得明證，並經本院當庭勘驗無訛（見本院卷第62
    頁），益徵該鹽酸之腐蝕性確實甚低。4.該浴廁清潔劑成分
    經本院函詢生產之前引企業股份有限公司表示含有混合酸（
    稀釋鹽酸）、12及14醇界面活性劑、香精、色料等物質，雖
    未知其中鹽酸之精確濃度，但可知其確經多種物質沖淡稀釋
    （見本院卷第74頁），而此項經稀釋後之浴廁清潔劑是否足
    以造成重傷害，經本院函詢法務部法醫研究所，其於前開鑑
    定書固記載：「一般稀釋鹽酸應是眼睛組織受潑灑鹽酸之接
    觸時間因素影響，若能在極短時間內適當、快速大量沖洗，
    即可適度減少、降低眼睛遭受鹽酸化學物損傷之機率。」（
    見本院卷第105 頁），然依其文意並無從推認該研究所認為
    此清潔劑足以造成眼睛失明或皮膚永久性損傷之重傷害，尚
    難遽為不利於被告之認定。5.至於告訴人另於本院審理時證
    稱：醫生有告訴伊眼睛如果沒有快急救的話可能有失明危險
    等語（見本院卷第58頁），然其又證稱：伊當天到達醫院檢
    查之後，醫生並沒有告訴伊眼睛是被何種物體所傷，且醫生
    寫的是不明化學物體，伊是直到從醫院回去之後看到鹽酸罐
    子等物，才知道潑灑的液體就是鹽酸等語（見本院卷第55、
    61頁），可見醫生診療時並不確定告訴人眼睛係遭何種液體
    所潑灑，是其為上開若未急救可能導致失明之陳述，顯屬臆
    測，不足採信。此外，公訴人所舉事證均不足以證明被告所
    使用之本件浴廁清潔劑本身可資造成重傷害，依「罪證有疑
    利於被告」之原則，自應認定本件浴廁清潔劑客觀上並不足
    以造成重傷害，始符法治。
  (四)綜上所述，被告主觀上雖有對告訴人重傷害之犯意，惟其原
    持用以傷害告訴人之鹽酸，客觀上無法造成告訴人雙目機能
    喪失或顏面毀敗而永久無法回復之重傷害程度乙節，已如前
    述，則被告主觀上所認識之犯罪事實（重傷害）與客觀之犯
    罪事實（普通傷害）有異，其所知重於所犯，依構成要件錯
    誤之法理，應從其所犯，是被告丁○○應論以較輕之刑法第
    277 條第1 項之傷害罪，本件事證明確，被告犯行堪以認定
    。
二、核被告丁○○所為，係犯刑法第277 條第1 項之普通傷害罪
    。公訴意旨認被告出於使人受重傷害之故意而犯同法第278
    條第3 項、第1 項之重傷未遂罪，尚有未合（詳如前述），
    惟其基本社會事實同一，應依法變更起訴法條。被告於密接
    之時間，先後接續2 次對告訴人潑灑鹽酸之行為，乃基於單
    一犯意所為數舉動之接續實施，刑法上應包括評價認係接續
    犯，而為單純之一罪。爰審酌被告丁○○與告訴人為夫妻，
    被告僅因細故不滿告訴人，竟基於重傷害之故意，持含鹽酸
    成分之浴廁清潔劑潑灑告訴人，使告訴人受有雙眼化學性損
    傷之傷害，犯後另違反保護令靠近告訴人住處、打電話騷擾
    告訴人（見本院卷第119 頁，本院98年度聲羈字第265 號卷
    訊問筆錄），不具悔意等一切情狀，量處如主文所示之刑。
    檢察官固就被告具體求處有期徒刑3 年，惟本院審酌被告上
    開犯罪情節及前揭各情，認檢察官上開求刑尚有未洽，而應
    以主文所示之刑為妥適，附此敘明。扣案鹽酸空瓶2 個、裝
    鹽酸之紙碗1 個為被告所有，供本件犯罪所用之物，業經被
    告供承在卷（見偵查卷第9 頁，本院卷第115-116 頁），應
    依刑法第38條第1 項第2 款之規定宣告沒收。另扣案老鼠藥
    空瓶1 個，與本件犯罪無直接關係，又非違禁物，自不予宣
    告沒收。
據上論斷，應依刑事訴訟法第299 條第1 項前段、第300 條，刑
法第277 條第1 項、第38條第1 項第2 款，刑法施行法第1 條之
1 第1 項、第2 項前段，判決如主文。
本案經檢察官徐文豪到庭執行職務。
中    華    民    國    98    年    5     月    15    日
                  刑事第四庭審判長法  官  袁雪華
                                  法  官  張淑華
                                  法  官  林宜靜
以上正本證明與原本無異。
如不服本判決應於收受判決後10日內向本院提出上訴書狀，並應
敘述具體理由。其未敘述上訴理由者，應於上訴期間屆滿後20日
內向本院補提理由書 (均須按他造當事人之人數附繕本)「 切勿
逕送上級法院」。
                                  書記官  黃俊燁
中    華    民    國    98    年    5     月    15    日
附錄論罪科刑法條
中華民國刑法第277條（普通傷害罪）
傷害人之身體或健康者，處 3 年以下有期徒刑、拘役或 1 千元
以下罰金。
犯前項之罪因而致人於死者，處無期徒刑或 7 年以上有期徒刑；
致重傷者，處 3 年以上 10 年以下有期徒刑。


司法院資訊處製作；財團法人民間司法改革基金會備份。
